臺灣高等法院刑事裁定
110年度毒抗字第775號
抗  告  人  李林澤


上列抗告人因違反毒品危害防制條例案件，不服臺灣宜蘭地方法
院於中華民國110年4月8日所為110年度毒聲字第79號裁定（聲請
案號：臺灣宜蘭地方檢察署110年度聲觀字第50號、109年度撤緩
毒偵字第77號 、110年度撤緩毒偵字第16、17、18號），提起抗
告，本院裁定如下：
    主  文
抗告駁回。
    理  由
一、原裁定意旨略以：抗告人即被告李林澤（下稱抗告人）基於
    施用第二級毒品甲基安非他命之犯意，分別為下列犯行：㈠
    於民國108年7月29日22時許，在宜蘭縣○○鄉○○路00○0號住處
    ，以將甲基安非他命放入玻璃球内燒烤吸食其煙霧之方式，
    施用第二級毒品甲基安非他命1次。嗣警方於108年7月30日6
    時20分許，持搜索票前往其上開住處執行搜索查獲，並扣得
    其持有第二級毒品甲基安非他命1包（毛重1.2035公克）、
    吸食器1組，經警採其尿液送驗結果，檢出安非他命類之甲
    基安非他命、安非他命陽性反應，而查悉上情。㈡於108年12
    月25日某時，在新北市某友人住家，以玻璃球燒烤吸食煙霧
    之方式，施用甲基安非他命1次。嗣為臺灣宜蘭地方檢察署
    觀護人通知於108年12月26日15時5分許前往接受採尿，鑑驗
    結果呈甲基安非他命陽性反應，而查悉上情。㈢於109年2月1
    5日某時，在臺北市大安區某處，以玻璃球燒烤吸食煙霧之
    方式，施用甲基安非他命1次。嗣為臺灣宜蘭地方檢察署觀
    護人通知於109年2月17日14時55分許前往接受採尿，鑑驗結
    果呈安非他命、甲基安非他命陽性反應。㈣於109年2月29日
    某時，在新北市新店區某處，以玻璃球燒烤吸食煙霧之方式
    ，施用甲基安非他命1次。嗣為臺灣宜蘭地方檢察署觀護人
    通知於109年3月2日15時2分許前往接受採尿，鑑驗結果呈安
    非他命、甲基安非他命陽性反應，上揭犯罪事實，業據抗告
    人於偵查中均坦承不諱，並有臺灣宜蘭地方法院核發之108
    年度聲搜字第392號搜索票、宜蘭縣政府警察局刑事警察大
    隊搜索扣押筆錄暨目錄表、現場勘察照片、宜蘭縣政府警察
    局刑事警察大隊偵三隊毒品罪嫌疑人尿液採驗作業管制紀錄
    附件1(檢體編號:TA0000000)、慈濟大學濫用藥物檢驗中心
    檢驗總表、臺灣宜蘭地方檢察署扣押物品清單、臺灣宜蘭地
    方檢察署施用毒品犯採尿報到編號表3份（尿液檢體編號：0
    00000000、000000000、000000000)、臺灣宜蘭地方檢察署
    施用毒品尿液檢體監管紀錄表（第一聯、第三聯）3份、台
    灣尖端先進生技股份有限公司濫用藥物檢驗報告3份可資佐
    證，是抗告人分別施用第二級毒品之犯行，均堪以認定。又
    抗告人前未曾受觀察、勒戒或強制戒治處分，而於108年間
    起均受附命完成戒癮治療之緩起訴處分，嗣亦均因違背緩起
    訴應遵守事項而遭撤銷緩起訴，抗告人未完成附命緩起訴處
    分之戒癮治療，其緩起訴處分並經撤銷，其「戒癮治療」未
    完成，即不得解為等同「觀察、勒戒或強制戒治」之處遇已
    完成。既不得認其事實上已接受等同「觀察、勒戒或強制戒
    治」執行完畢釋放之處遇，自無從與最近1次「觀察、勒戒
    或強制戒治」執行完畢同視而依此計算3年之再犯期間，故
    仍應依毒品危害防制條例第20條第1項之規定，應先行送觀
    察、勒戒或強制戒治之處遇。是檢察官聲請將抗告人令入勒
    戒處所觀察、勒戒，經核尚無不合，應予准許。爰依修正毒
    品危害防制條例第20條第1項，觀察勒戒處分執行條例第3條
    第1項規定，裁定抗告人令入勒戒處所觀察、勒戒，其期間
    不得逾2個月等語。
二、抗告意旨略以：抗告人經警方搜索、逮捕上銬，地檢署檢察
    官未經詢問抗告人意願及告知相關權利，口氣脅迫抗告人當
    他案之證人，且見另名女子與員警有說有笑，並與檢察官達
    成免受戒癮治療課程之協議，顯有不公，先前戒癮治療緩處
    分及原裁定均未給予抗告人逮捕、參與作證、歸還扣押物品
    之相關證明文件，亦無給予抗告人對簿公堂機會。另與友人
    分享參與戒癮治療流程中驗尿、戒癮治療課程，才知宜蘭與
    臺北、臺南不同，宜蘭地檢署要求參加一次戒癮治療就要有
    療效，不能驗出毒品，分明違反治療目的，以不合理的結果
    與要求，讓人深陷比吸毒可怕的壓力，懇請調查前情，給予
    抗告人公平判決云云。
三、按毒品危害防制條例於109年1月15日修正公布、同年7月15
    日施行，將施用毒品之再犯期間由「5年」改為「3年」，並
    就修正施行後仍於偵查中之案件，規定由檢察官逕依修正後
    規定處理，此觀同條例第20條第3項、第23條第2項、第35條
    之1第1款規定亦明。又本次修正之毒品危害防制條例第20條
    第3項及第23條第2項，雖僅將原條文之再犯期間由「5年」
    改為「3年」，惟鑑於將施用毒品者監禁於監獄內，僅能短
    期間防止其接觸毒品，因慣用毒品產生之「心癮」根本無法
    根除，並慮及毒品條例施行多年累積之戒毒經驗及實效，暨
    逐步擴充之醫療、戒癮機構、專業人力、社區支援系統等資
    源，尤以同條例第24條修正，擴大檢察官對施用毒品者附條
    件緩起訴處分之範圍，使其能視個案具體情形給予適當多元
    社區處遇。本次修正後對於施用毒品者之思維，自應與時俱
    進，擺脫以往側重於「犯人」身分之處罰，著重其為「病患
    」之特質，並以「治療」疾病為出發點，重新評價前揭所謂
    「3年後再犯」之意義。而毒品戒除不易，須經長期且持續
    之治療，施用毒品者既被視為「病患性犯人」，最佳處遇方
    式即為治療。對於施用毒品者之治療方式，有機構外之處遇
    （如自行赴醫院戒癮、附命完成戒癮治療緩起訴處分等），
    或機構內之觀察、勒戒或強制戒治；至對施用毒品者科以刑
    罰，無非在運用刑罰之一般預防功能以嚇阻毒品之施用。監
    獄為執行場所而非戒癮專責機構，針對施用毒品者及其再犯
    之特性，法務部於106年12月5日頒訂之「科學實證之毒品犯
    處遇模式計畫」，目的即是積極引進地區醫療體系之協助，
    提供毒癮戒治，落實社區追蹤輔導及治療之銜接，俾修復創
    傷、預防再犯。惟刑罰因涉及人身自由之基本權，故於施用
    毒品初犯時皆以傳統之機構外或機構內處遇方式治療，如再
    施用毒品時，始科以刑事責任。而當刑罰處遇仍不能有效幫
    助施用毒品者改善惡習時，即表示無法以此方式發揮治療效
    果，若繼續施以刑罰只具懲罰功能，不僅無法戒除毒癮，更
    漸趨與社區隔離，有礙其復歸社會。基於憲法應保障人民之
    生存權，及根據每個國民生存照顧需要提供基本給付之理念
    ，為協助施用毒品者戒除毒癮復歸社會，對於經監獄監禁處
    遇後仍再犯之施用毒品者，更應恢復以機構內、外之治療協
    助其戒除毒癮。此即本次修正毒品危害防制條例第20條第3
    項關於施用毒品者所謂「3年後再犯」係何所指之立法真諦
    。除檢察官優先適用第24條命附條件緩起訴處分處遇（不論
    幾犯，亦無年限）外，對於施用毒品初犯者，應適用第20條
    第1項、第2項為機構內之觀察、勒戒或強制戒治；若於上開
    機構內處遇執行完畢釋放後，於「3年內再犯」者，依第23
    條第2項規定，應依法追訴；倘於「3年後再犯」自應再回歸
    到傳統醫療體系機構內重為觀察、勒戒或強制戒治之治療。
    是對於戒除毒癮不易者，唯有以機構內、外處遇及刑事制裁
    等方式交替運用，以期能控制或改善其至完全戒除毒癮。故
    本次修正後所謂「3年後（內）再犯」，自應跳脫以往窠臼
    ，以「3年」為期，建立「定期治療」之模式。其規定中所
    謂「3年後再犯」，只要本次再犯（不論修正施行前、後）
    距最近一次觀察、勒戒或強制戒治執行完畢釋放已逾3年者
    ，即該當之，不因其間有無犯施用毒品之罪經起訴、判刑或
    執行而受影響(最高法院大法庭109年度台上大字第3826號裁
    定參照）。
四、經查：本件抗告人施用第二級毒品之事實，業據其於檢察事
    務官偵詢時均坦承不諱，且有宜蘭縣政府警察局刑事警察大
    隊偵三隊毒品罪嫌疑人尿液採驗作業管制紀錄附件1(檢體編
    號:TA0000000)、慈濟大學濫用藥物檢驗中心檢驗總表、臺
    灣宜蘭地方檢察署扣押物品清單、臺灣宜蘭地方檢察署施用
    毒品犯採尿報到編號表3份（尿液檢體編號：000000000、00
    0000000、000000000)、臺灣宜蘭地方檢察署施用毒品尿液
    檢體監管紀錄表（第一聯、第三聯）3份、台灣尖端先進生
    技股份有限公司濫用藥物檢驗報告3份在卷可憑，足堪認定
    。而抗告人未曾受觀察、勒戒或強制戒治處分，而於108年
    間起均受附命完成戒癮治療之緩起訴處分，嗣亦均因違背緩
    起訴應遵守事項而遭撤銷緩起訴，抗告人未完成附命緩起訴
    處分之戒癮治療，其緩起訴處分並經撤銷，其「戒癮治療」
    未完成，有本院被告前案紀錄表可稽。檢察官於檢察事務官
    開庭詢問後，檢察官依卷內資料綜合判斷，考量全案情節，
    依現行規定提起聲請，原審因而裁定抗告人令入勒戒處所觀
    察勒戒，核屬有據，並無違誤。抗告人雖執前詞提起本件抗
    告，惟各地戒癮治療方式不同、於地檢署另案作證時未受完
    整權利說明之主張，非免除觀察、勒戒之適法事由。從而，
    本件抗告，核無理由，應予駁回。　　
據上論斷，應依刑事訴訟法第412條，裁定如主文。
中　　華　　民　　國　　110 　年　　5 　　月　　19 　日
                  刑事第十二庭  審判長法  官  陳如玲
　　　　　　　　　                    法  官  郭惠玲
　　　　　　　　　                    法  官  廖建瑜
以上正本證明與原本無異。
不得再抗告。
                                      書記官  邵佩均
中　　華　　民　　國　　110 　年　　5 　　月　　19　　日